【裁判字號】    97,交抗,312
【裁判日期】    971229
【裁判案由】    聲明異議
【裁判全文】
臺灣高等法院臺南分院交通事件裁定
抗  告  人  交通部公路總局嘉義區監理所嘉義市監理站
代  表  人
受處分人    甲○○
上列抗告人因受處分人聲明異議案件，不服臺灣嘉義地方法院中
華民國97年11月20日所為裁定（97年度交聲字第439號）提起抗
告，本院裁定如下:
    主  文
抗告駁回。
    理  由
一、抗告意旨略以：
  (一)按行政罰法第26條規定：「一行為同時觸犯刑事法律及違反
    行政法上義務規定者，依刑事法律處罰之。但其行為應處以
    其他種類行政罰或得沒入之物而未經法院宣告沒收者，亦得
    裁處之。前項行為如經不訴處分或為無罪、免訴、不受理、
    不附審理之裁判確定者，得依違反行政法上義務規定裁處之
    。」，此即1事不2罰之原則，究其立法目的，係1行為同時
    觸犯刑事法律及違反行政法上義務規定時，因刑罰與行政罰
    同屬對不法行為之制裁，而刑罰之懲罰作用較強，故刑事法
    律處罰即足資警惕，基於比例原則，實無再處行政罰之必要
    。準此，行政機關（即抗告人）得否科以與刑罰相類之行政
    罰，端視該行為之刑事訴追或審判結果而定，再刑事訴追、
    審判程序尚未終局確定前，行政機關（即抗告人）自不得逕
    予裁罰，惟刑事案件如經檢察官為不起訴處分時，因無刑事
    處罰，自無1事不2罰原則之適用，行政機關（即抗告人）仍
    得裁罰之。
  (二)再按行為人飲用酒類，其呼氣酒精濃度每公升超過0．55毫
    克而達不能安全駕駛之程度仍駕駛車輛者，因其不法之狀態
    已達應受刑罰制裁之程度，應構成刑法第185條之3公共危險
    罪，受處分人（即原審異議人）上揭酒醉駕車之行為，經移
    送檢察官偵辦，雖經前開緩起訴處分確定在案，且緩起訴期
    間屆滿未經撤銷，惟參酌前揭行政罰法第26條第2項規定，
    受處分人之行為如經檢察官不起訴處分確定時，行政機關（
    即抗告人）本得依行政法上義務規定裁罰，且行政罰法第26
    條第2項中所定「不起訴處分」之範圍，應包括「緩起訴處
    分」在內，蓋檢察官為緩起訴處分時，依刑事訴訟法第253
    條之2第1項規定對被告所為之指示及負擔，係1種特殊處遇
    措施，並非刑罰，其使被告免於訴追之法律效果，與「不起
    訴處分」之效果相同，緩起訴處分性質上乃係1種附帶條件
    之不起訴處分，且案件經緩起訴處分確定後，已確定同1 行
    為並無刑事處罰，自無「1事不2罰」之事實，自應比照不起
    訴處分，行政機關（即抗告人）自得本於法定職權，基於公
    共利益及行政目的對違規者裁罰，此交通部95年7月17日交
    路字第0950006986號函示法務部95年5月25日法字第0950700
    393號函之見解亦同。
  (三)查本案行為人其呼氣酒精濃度已超過每公升0．55毫克之標
    準，如僅依緩起訴內容指定向公益團體服義務勞動40小時，
    即可免除罰款，除違反比例原則外，更有鼓勵一般民眾喝酒
    過量駕車（亦即酒精濃度要超過每公升0．55 毫克之標準）
    ，其處罰反而較輕之事實。故本案原裁定顯然有違道路交通
    管理處罰條例之立法原意精神，更恐將嚴重危害我國交通安
    ，而無有效遏止酒後駕車所造成國人傷亡慘劇一再發生；因
    此，處罰機關（即抗告人）對本件受處分人之酒駕行為，在
    受處分人緩起訴處分確定並緩起訴期間屆滿，確已無刑事處
    罰後，始依道路交通管理處罰條例第35條第1項第1款與違反
    道路交通管理事件統一裁罰基準及處理細則第41條第4項規
    定，按統一裁罰基準表裁處受處分人罰鍰新台幣（下同）四
    萬五千元，於法並無不合。
  (四)綜上，本件原裁定認事用法應有錯誤，為維公平原則，並符
    法律規定，爰提起抗告。
二、經查：
  (一)受處分人即原審異議人（以下簡稱受處分人）於96年9月30
    日晚上0時31分許，騎乘車牌號碼H27- 169號重型機車，在
    行經嘉義市○○路與八德路路口，經警實施吐氣酒精濃度檢
    測，發現所含酒精濃度高達每公升0.55毫克以上，超過規定
    標準，而於97年11月17日經依道路交通管理處罰條例第35條
    第1項第1款及違反道路交通管理事件統一裁罰基準及處理細
    則之規定，裁處受處分人45,000元之罰鍰等事實，為受處分
    人所不否認，且有原處分機關裁決書、舉發機關舉發違反道
    路交通管理事件通知單等件為證，此部分事實當可認定。又
    受處分人因本次酒後駕車行為所涉之公共危險刑事案件，業
    經臺灣嘉義地方法院檢察署檢察官以96年度偵字第7894號緩
    起訴處分在案，有附卷緩起訴處分書1份在卷可查，而受處
    分人並於97年7月13日履行該緩起訴處分附帶應履行40小時
    之義務勞務，有該緩起訴處分命令通知書1紙在卷可按，而
    上開緩起訴期間為1年，已於97年11月13日期滿，緩起訴並
    未被撤銷等情，亦有臺灣高等法院被告前案紀錄表、台灣嘉
    義地方法院檢察署檢察官緩起訴處分命令通知書各1份附卷
    可佐，堪以認定。
  (二)原裁定則以：
  １按1行為同時觸犯刑事法律及違反行政法上義務規定者，依
    刑事法律處罰之。但其行為應處以其他種類行政罰或得沒入
    之物而未經法院宣告沒收者，亦得裁處之，95年2月5日生效
    之行政罰法第26條第1項定有明文，究其立法目的，1行為同
    時觸犯刑事法律及違反行政法上義務規定時，由於刑罰與行
    政罰同屬對不法行為之制裁，而刑罰之懲罰作用較強，故依
    刑事法律處罰，即足資警惕時，實無1事2罰，再處行政罰之
    必要，且刑事法律處罰，由法院依法定程序為之，較符合正
    當法律秩序，應予優先適用，但罰鍰以外之沒入或其他種類
    行政罰，因兼具維護公共秩序之作用，為達行政目的，行政
    機關仍得併予裁處。又檢察官依刑事訴訟法第253條之2第1
    項第2款、第5款規定為緩起訴處分，命異議人立悔過書，並
    向指定之公益團體、地方自治團體或社區提供40小時之義務
    勞務，異議人係履行檢察官為緩起訴處分命令，此等命令名
    義上雖非刑罰，但仍是一種特殊的處遇措施，會產生未經裁
    判即生終局處理案件之實質效果，性質上已係實質的制裁，
    造成異議人義務增加的影響，亦即性質上亦屬干預人民自由
    之處分，與刑事制裁無異，可知緩起訴處分是1種刑事處罰
    。況行政罰法第26條第1項僅規定「依刑事法律處罰之」，
    並未明定應依刑法第33條、第34條所定主從刑罰之種類科罰
    ，檢察官命令異議人提供勞務，既為實質刑事制裁，自與行
    政罰法第26條第1項「依刑事法律處罰之」規定，尚無扞格
    之處。另緩起訴處分所定緩起訴期間期滿後，該緩起訴處分
    將發生禁止對已為緩起訴處分之同1犯罪事實再行起訴之效
    力，即所謂「緩起訴處分之實質確定力」，檢察官所為緩起
    訴處分，實已產生實質刑罰之效果。再依刑事訴訟法第253
    條之1規定，有關緩起訴處分，需具備之要件亦與不起訴處
    分之要件有間，且不起訴處分係自處分確定時起即發生實體
    上之確定力，不若緩起訴處分於緩起訴處分之期間（即猶豫
    期間）僅發生形式之確定力，倘認行政罰法第26條第2項規
    定之「不起訴處分」包含「緩起訴處分」之情形，是否已逾
    文義解釋之範圍，實有疑問。是行政罰法第26條第2項規定
    既未明文包含「緩起訴處分」之類型，而對於人民不利益之
    規定本不得任意加以擴張其適用，自不宜逕認行政罰法第26
    條第2項之規定於經緩起訴處分之情形亦有適用。再者緩起
    訴猶豫期間內異議人若已遵照檢察官命令立悔過書、並提供
    一定之義務勞務，再受行政裁處罰鍰，亦與前揭「1事不2罰
    」之原則有違。因此參酌行政罰法第26條立法意旨，違反行
    政法上義務之行為，若同時亦經檢察官另為緩起訴處分時，
    行政機關應不得就同1行為，再為與刑罰相類罰鍰處分。
  ２揆諸前揭說明，受處分人酒後駕車之違規行為，既經臺灣嘉
    義地方法院檢察署檢察官以96年度偵字第7894號緩起訴處分
    在案，受處分人並依命令立悔過書並履行義務勞務，而上開
    緩起訴期間為1年，已於97年11月13日期滿，緩起訴並未被
    撤銷等情，業如前述，自無從再適用行政罰裁罰之必要。是
    原處分機關於97年11月17日再依道路交通管理處罰條例第35
    條第1項第1款規定，裁處受處分人罰鍰45,000元之行政裁罰
    部分，即有未洽，受處分人異議，為有理由，自應由本院就
    罰鍰部分撤銷原處分。
三、本院查：
  (一)按1行為同時觸犯刑事法律及違反行政法上義務規定者，依
    刑事法律處罰之。但其行為應處以其他種類行政罰或得沒入
    之物而未經法院宣告沒收者，亦得裁處之。前項行為如經不
    起訴處分或為無罪、免訴、不受理、不付審理之裁判確定者
    ，得依違反行政法上義務規定裁處之；行政罰法第26條定有
    明文。考其立法理由，即在於：1行為同時觸犯刑事法律及
    違反行政法上義務規定時，由於刑罰與行政罰同屬對不法行
    為之制裁，而刑罰之懲罰作用較強，故依刑事法律處罰，即
    足資警惕時，實無1事2罰再處行政罰之必要，且刑事法律處
    罰，由法院依法定程序為之，較符合正當法律程序，應予優
    先適用。但罰鍰以外之沒入或其他種類行政罰，因兼具維護
    公共秩序之作用，為達行政目的，行政機關仍得併予裁處，
    故為第1項但書規定。
  (二)又按緩起訴處分命受處分人為「40小時義務勞務」雖非刑法
    所定之刑罰，然其實已對受處分人名譽、心理、自由產生相
    當制約，應可實質該當行政罰法第26條第1項所指「依刑事
    法律」之處罰，此時行政機關若另行依行政法裁罰，無異1
    罪2 罰。又行政罰法第26條第2項規定既未明文包含「緩起
    訴處分」之類型，而對於人民不利益之規定本不得任意加以
    擴張其適用，自不宜逕認行政罰法第26條第2項之規定於經
    緩起訴處分之情形亦有適用，始為允當，以符其立法理由。
    從而，受處分人本件酒醉駕駛行為，既已依行政罰法第26條
    第1項規定受有刑事法律之處罰，復無行政罰法第26條第2項
    所揭示之「經不起訴處分或為無罪、免訴、不受理、不付審
    理之裁判確定者」此類未課予行為人實質上不利益負擔之情
    形，揆諸上揭說明，行政機關至多僅能基於其他公益上之目
    的，而對受處分人課以「罰鍰以外之沒入或其他種類行政罰
    」，應無再對受處分人課予「罰鍰」之餘地。
  (三)至抗告人雖以上揭情詞提出抗告，惟查：
  １檢察官依刑事訴訟法第253條之2第2項規定為緩起訴處分，
    命被告為勞務給付的部分，應得被告之同意（因涉及被告之
    人身自由的拘束，且產生未經裁判即終局處理案件之實質效
    果，自應考慮被告之意願）。依此，檢察官課以被告此等負
    擔雖非「刑罰」，但此類「特殊的處遇措施」性質上已係實
    質的制裁，且造成被告自由因此受限的影響。是以，抗告意
    旨以行政罰法第26條第2項規定中所定之「不起訴處分」之
    範圍，應包括「緩起訴處分」在內云云，逕以具有實質制裁
    效果之「緩起訴處分」與不具任何不利益效果之「不起訴處
    分」相類比，應不足採。再者，緩起訴處分所定緩起訴期間
    屆滿後，該緩起訴處分將發生禁止對已為緩起訴處分之同1
    犯罪事實再行起訴之效力（刑事訴訟法第260條參照），即
    所謂「緩起訴處分之實體（實質）確定力」；因之，緩起訴
    處分所定緩起訴期間期滿後，該緩起訴處分乃發生實質確定
    力，則檢察官所為對於受處分人之緩起訴處分，既已產生實
    質制裁之效果，本於行政罰法第26條所揭示之「1事不2罰」
    原則，應無由於該緩起訴處分期滿未經撤銷後，再另課予罰
    鍰，於理甚明。
  ２至抗告意旨所舉法務部95年5月25日法律字第0950700393號
    函、交通部95年7月17日交路字第0950006986號函，固認行
    政罰法第26條第2項規定所稱「不起訴處分」，包括「緩起
    訴處分」。然法院對於各機關就其職掌所作有關法規釋示之
    行政命令，固可予以引用，但仍得依據法律，表示適當之不
    同意見，並不受其拘束；惟細繹上揭公函內容，並未具體說
    明憑以認定之法理及規範依據為何，則基於司法院大法官會
    議釋字第216號解釋意旨及上述之說明，本院自得依據學理
    、法律規範，妥為解釋認定，不受上述公函見解之拘束。
四、綜上所述，原審裁定將原處分關於裁處受處分人罰鍰部分予
    以撤銷並改諭不罰，經核即無不合。抗告意旨仍認應對受處
    分人裁處罰鍰，為無理由，應予駁回。
五、據上論結，應依刑事訴訟法第412條、道路交通案件處理辦
    法第26條，裁定如主文。
中    華    民    國    97    年    12    月    29    日
                  刑事第二庭    審判長法  官  葉居正
                                      法  官  吳勇輝
                                      法  官  郭千黛
以上正本證明與原本無異。
不得再抗告。
                                      書記官  尤乃玉
中    華    民    國    97    年    12    月    29    日


司法院資訊處製作；財團法人民間司法改革基金會備份。
